臺灣高等法院刑事判決　　　　　　　　96年度上易字第1105號
上　訴　人　臺灣基隆地方法院檢察署檢察官
上　訴　人
即　被　告　乙○○
選任辯護人　洪維煌　律師
上列上訴人因被告過失傷害案件，不服臺灣基隆地方法院96年度
易字第40號，中華民國96年3月30日第一審判決（起訴案號：臺
灣基隆地方法院檢察署95年度偵字第4482號），提起上訴，本院
判決如下：
    主  文
原判決撤銷。
乙○○無罪。
    理  由
一、公訴意旨：乙○○係行政院海岸巡防署北部地區巡防總局第
    二一大隊萬里安檢所之下士班長，平日負責對安檢所內士兵
    之訓練事宜，為從事業務之人，乙○○於民國九十五年三月
    二十一日下午三時許，在上開安檢所對士兵實施綜合逮捕術
    訓練，並要求在該安檢所服役之甲○○擔任假想歹徒，與其
    模擬綜合逮捕術之動作時，本應注意模擬時，應注意採取必
    要之安全措施，以免受訓人員受傷，而依當時情形，又無不
    能注意之情事，竟疏未注意，在甲○○作勢攻擊乙○○後，
    直接以左手抱住甲○○之右腳，再以右手將甲○○之脖子往
    地上壓，致甲○○摔倒在地，而受有第五腰椎椎弓解離之傷
    害。
二、公訴證據及所犯法條：
  (一)被告坦承於上開時、地示範與教導綜合逮捕術之訓練，訓練
    中有請告訴人同意配合「攔手扣喉」之示範等情。
  (二)告訴人之指稱：被告於上開時地教我及其他兄弟擒拿術，後
    被告叫我去做示範演歹徒，我模擬要攻擊他的動作出右腳，
    地上只有一個硬式類似褟褟米的墊子，我的下背部就撞到地
    上等語，證明被告有上開犯行。
  (三)證人吳勝如證稱：當時示範的動作是類似過肩摔的動作，由
    被告將告訴人摔倒在地，但我不清楚力道大小，當時鋪著椰
    子床墊，摔完後告訴人說他腰痛要休息，但他還是有自己起
    來，接著他就坐在旁邊休息，訓練結束後，我們就離開了，
    告訴人自己走開的等語；證人羅凱平證稱：當時示範的動作
    ，是攔手扣喉的動作，是由被告將告訴人摔倒，當時地上鋪
    著椰子床墊，摔完後，告訴人有跟我說他脊椎會痛，但他還
    是有自己起來等語；證人林家永證稱：當天我們有上擒拿術
    的訓練，當時示範的動作是攔手扣喉的動作，是由被告將告
    訴人摔倒，但不清楚力道的大小，當時地上鋪著椰子床墊，
    摔完後，告訴人有跟我說他腰痛，但他還是有自己起來，後
    來他就離開了等語，證明告訴人於犯罪事實欄所述時地與被
    告模擬綜合逮捕術之動作而受傷之事實。
  (四)證人鍾祥鉦證稱：當天下午三點，我們有上擒拿術的訓練，
    我跟羅凱平在教，後來被告要幫他值勤，由他來幫我教，因
    為當時我在值勤，後來他們練習的情形我也沒有注意，當天
    練完後，我有看到他後面有貼沙隆巴斯，他有跟我說是在練
    習時被乙○○摔傷的，他的傷勢後好像沒有好等語；證人林
    得銓證稱：我知道他（告訴人）當天有受傷，詳細情形我忘
    記了，我有教過攔手扣喉，教導時地上會先鋪床墊、熱身，
    摔的時候會護住對方脖子，再將對方摔倒等語；證人劉英廷
    證稱：當晚他有告訴我他在當日下午受訓時，被告將他摔得
    太用力，摔到他脊椎很痛，當時我問告訴人是否須看醫師，
    他說情況還好，等休假再看醫生，如果真的摔，又沒有安全
    措施，例如鋪軟墊並以手保護對方脖子，就有可能會受傷等
    語，證明告訴人於犯罪事實欄所述時地與被告模擬綜合逮捕
    術之動作而受傷之事實及證人林得銓、劉英廷、鍾祥鉦平日
    對士兵實施綜合逮捕術訓練之情形
  (五)證人鄭凱文證稱：告訴人於九十五年四月二十日時有來看診
    ，告訴我他曾到三軍總醫院看過病，確定是椎弓解離，那時
    我才知道此事等語。證明告訴人受傷後，曾接受證人鄭凱文
    之診療之事實
  (六)第二一岸巡大隊萬里安檢所常年訓練紀錄影本一紙，證明告
    訴人於犯罪事實欄所述時地接受被告訓練之事實。
  (七)國防醫學院三軍總醫院附設民眾診療服務處之診斷證明書二
    紙、出院病歷摘要一份、門診病歷及行政院海岸巡防總局北
    部地區巡總局北部地區巡防局因公負傷證明書一紙，證明告
    訴人受有第五腰椎椎弓解離併不穩定之傷害之事實
  (八)刑法第二百八十四條第二項之業務過失傷害罪。
三、被告辯解要旨：
  (一)否認有過失傷害之犯行。
  (二)我有教他們護身倒法，該注意的部分，我都有注意，告訴人
    身上第五腰椎椎弓解離，非我所造成的，自無因果關係，而
    安全措施的部分，我沒有注意義務，並不須負擔過失責任，
    且本案係依所屬上級公務員命令之職務上行為，依刑法第二
    十一條規定不罰。
四、爭點整理：
  (一)本案海岸巡防署訓練士兵綜合逮捕術，教官模擬示範演練「
    攔手扣喉」動作，應注意事項及安全措施如何，有無明文訓
    示須以手護住「假想歹徒」脖子後面，以防止其摔倒地面之
    規定。
  (二)被告於九十五年三月二十一日示範演練「攔手扣喉」動作要
    求告訴人擔任假想歹徒之事實經過如何，證人吳勝如、林家
    永、羅凱平、鍾祥鉦、林得銓、劉英廷等人之證言是否足以
    證明被告因未以手護住告訴人脖子後面致告訴人摔倒地面受
    傷。
  (三)證人鄭凱文軍醫官之證言、國防醫學院三軍總醫院附設民眾
    診療服務處之診斷證明書、出院病歷摘要、門診病歷及行政
    院海岸巡防總局北部地區巡總局北部地區巡防局因公負傷證
    明書等，是否足以證明告訴人係因參與示範演練綜合逮捕術
    中「攔手扣喉」動作之假想歹徒時致摔倒地面受傷。
  (四)被告於九十五年三月二日示範演練「攔手扣喉」動作，實施
    訓練活動時場地之防護措施如何，訓練場地安全防護措失之
    缺失是否為可歸責於被告之注意義務。
  (五)被告模擬示範演練「攔手扣喉」動作，是否屬依上級公務員
    命令之職務上行為。
五、本院判斷：
甲、程序事項：
  (一)按被告以外之人於偵查中向檢察官所為之陳述，除顯有不可
    信之情況者外，得為證據，刑事訴訟法第一百五十九條之一
    第二項定有明文。查證人甲○○、羅凱平、鍾祥鉦、林得銓
    、劉英廷、吳勝如、林家永、鄭凱文於偵查中之證述，係以
    證人身分經具結而為陳述，而偵查中檢察官向被告以外之人
    所取得之陳述，原則上均能遵守法律規定，不致違法取供，
    是其可性信極高，因此上開證據固為傳聞證據，但其信用度
    有受擔保（保障），且本院審酌上開證人均係在萬里安檢所
    服役，無攀誣構陷被告之動機，並無顯不可信的情形，應符
    合上開規定，即得例外採為證據。至於被告辯護人主張證人
    羅凱平、林得銓均猜測之詞；證人鍾祥鉦、劉英廷均不在場
    ，應無證據能力，惟證人羅凱平、林得銓當天均有在現場，
    其證詞乃陳述當天所見，並非傳聞而來，至於對被告不利或
    有利，乃屬證明力問題，應有證據能力。至於證人劉英廷、
    鍾祥鉦當天雖不在現場，惟其係就一般訓練情形所為之證述
    ，此乃以實際經驗為基礎之陳述，依刑事訴訟法第一百六十
    條後段之規定，自有證據能力。
  (二)本案所涉之書證：國防醫學院三軍總醫院附設民眾診療服務
    處診斷證明書兩紙、三軍總醫院出院病歷摘要、海岸巡防總
    局北部地區巡防局因公負傷證明書、第二一岸巡大隊萬里安
    檢所常年訓練紀錄，經審酌其作成之情況，核均與刑事訴訟
    法第一百五十九條之四之規定相符，復查無違背法定程序之
    取得情形，因認宜例外賦予其證據適格之地位，認有證據能
    力，得為本案之證據。
乙、實體事項：
  (一)本案海岸巡防署訓練士兵綜合逮捕術，教官模擬示範演練「
    攔手扣喉」動作，應注意安全事項及措施如何，有無明文訓
    示須以手護住「假想歹徒」脖子後面，以防止其摔倒地面之
    規定：
  1.證人劉英廷於檢察官偵查時證稱：「我有教過士兵一式叫攔
    手扣喉，教導時我會用右手扶住對方脖子，將對方絆倒，再
    以右手撐住，讓對方慢慢倒地」，另稱「平時訓練我們都只
    是套招，應不會受傷，但如果真的摔，又沒有安全措施，例
    如鋪軟墊並以手保護對方脖子，就有可能會受傷，依我經驗
    有不扶對方脖子或不抓衣領即將對方絆倒的訓練方式，那是
    用較慢的速度去絆倒對方，使他有時間去反應，同時一般受
    訓學員都會先學習護身倒法，以保護自己。」等語；其於原
    審審理時亦結稱：「我有集合對大家說，練習攔手扣喉的招
    式時不要真的摔，基本上都是用套招方式，不會真的摔下去
    ，在受訓階段攔手扣喉招式有實際演練，但是基本上摔下去
    時會護住脖子，該招式演練的規範流程，就是一步一步來，
    平常訓練除套招外，沒有真摔的動作，當初部隊是沒有下命
    令演練時不得真摔。」等語。另證人林得銓於檢察官偵查時
    亦證稱：「我知道他（告訴人）當天有受傷，詳細情形我忘
    記了，我有教過攔手扣喉，教導時地上會先鋪床墊、熱身．
    ．．」等語。
  2.證人鍾祥鉦於原審審理亦結稱：「先前我和被告一起去受綜
    合逮捕術的訓練，在受訓期間，教官會先教導護身倒法，教
    官有教過我們護身倒法，是因為我在受訓場地比萬里安檢所
    的場地好太多了，所以萬里我沒有教護身倒法，是因安全因
    素，在萬里教的時候，我從來不曾摔過他們，都是用套招的
    ，依我實務經驗，以萬里那個地方僅鋪設椰子墊，我覺得受
    傷機率很大，不像受訓地點鋪墊的防護措施比較好，在受訓
    時有鋪設一層墊，這層墊比萬里要厚很多，在教導攔手扣喉
    招式時，教官會再多設鋪設一層墊子，在受訓時每一個作歹
    徒的人，都要作護身倒法的動作，練習時是套招不用作護身
    倒法，因為是一個一個動作去做，正式演練時才要做護身倒
    法的動作。」等語。
  3.依證人劉英廷之證言雖證稱教士兵攔手扣喉，教導時會用右
    手扶住對方脖子，將對方絆倒，再以右手撐住讓對方慢慢倒
    地，以避免對方可能受傷等語，然亦稱一般受訓學員都會先
    學習護身倒法以保護自己，練習攔手扣喉的招式，基本上都
    是用套招方式，不會真的摔，不會受傷，但如果真的摔，又
    沒有安全措施，例如鋪軟墊，就有可能受傷．．．在受訓階
    段攔手扣喉招式有實際演練．．．當初部隊是沒有下命令演
    練時不得真摔等語，核與證人鍾祥鉦、林得銓於偵審中所述
    教攔手扣喉招式，教官會再多鋪設一層軟床墊、熱身，受訓
    時每一個作歹徒的人都要做護身倒法的動作，套招慢動作不
    會真摔，不用作護身倒法等情相符，足證攔手扣喉之實際演
    練並非僅是慢動作之套招，其防範受傷之安全措施在於訓練
    場地應鋪設較厚之軟墊，隊員並要先作熱身動作，嫻熟護身
    倒法以保護自己避免受傷。
  4.本案海岸巡防署訓練士兵綜合逮捕術教官模擬示範演練「攔
    手扣喉」動作，應注意之安全措施如何，有無明文訓示須以
    手護住「假想歹徒」之脖子後面，以防止其摔倒地面受傷之
    規定，據被告辯稱並無相關的手冊可資參考（詳偵查卷第四
    七頁），經詳閱偵查卷所附行政院海岸巡防署海岸巡防總局
    所提出針對各地區巡防局訓練新進岸巡員及巡防士官班訓練
    「綜合逮捕術」教學課程內容及招式圖示，亦無相關動作演
    練時安全注意須知可資遵循，經參照該課程內容前言所示「
    由於治安環境的惡化，海巡同仁在執行勤務時，都可能會遭
    遇到偷渡犯、私梟或歹徒的拒捕或襲擊，而這些不法份子的
    拒捕或襲擊，大多為近身、突發而危急，往往持有武器、不
    擇手段，同仁須能在遇襲的瞬問，不假思索的立即反應出正
    確而有效的對應動作，方能免於傷亡進而逮捕，如何訓練出
    我海巡同仁這種保護自己和制伏逮捕歹徒的反應和本領，是
    當前訓練亟待突破的課題。綜合逮捕術是一套簡單、易學、
    實用，不分門派、沒有規則、結合摔、打、踢、拿，融合柔
    道、跆拳、擒拿、警棍及國術的武術，是以謂之「綜合」；
    功能完全著重在教導同仁「如何自保和制伏逮捕歹徒」的實
    用技能。這一套簡單、易學、實用的武術，以模擬實戰方式
    訓練，由於實用好學，同仁學習意願必然濃厚，倘能落實訓
    練，對保障同仁執勤安全與任務遂行，必能更見成效」。又
    依該課程內容就攻防逮捕法之說明為「經過前述各式接手攻
    防的基礎練習後，如何加以運用，結合摔、打、踢、拿動作
    ，將對手制伏逮捕上銬或帶離，為本章教學主要內容。本章
    的教學設計，是以歹徒可能的攻擊手法和路線，如何因應制
    伏逮捕上銬為主軸，功能設定在能將歹徒制伏逮捕又不致讓
    其受到嚴重傷害，因此不以摔踢為主，運用的都是關節技，
    且大都以肘部技法為主體，因為肘部目標大、技法容易施展
    、可在瞬間發揮效能、掌控效果佳（控制肘部即可控制全身
    ），運用肘部技法也可結合很多其他擒拿、帶離、上銬之手
    法，可說是本逮捕術的重點所在。訓練的方法是，攻者做各
    種上、中、下端的攻擊，防者運用接手法結合一定的基礎擒
    拿動作，將之制伏控制帶離或上銬。透過這種模擬實戰的訓
    練方式，熟練之後，即可內化為潛意識動作，當員警突然遇
    襲時，便會不知覺的不加思索反應出來發揮功能。雖然本章
    介紹之每一式接手都只結合一樣動作，這只是基礎，卻已足
    供應用，熟能生巧之後，自然會相互融合而運用自如了。」
    ，可知，攻防逮捕術是在對不法份子之拒捕或攻擊行為，訓
    練出海巡同仁，能瞬間予以制伏逮捕之反應與本能，自須能
    應對歹徒以各種手法和角度之攻擊，有效化解與還擊，熟練
    之後，即可內化為潛意識動作，會不知覺的不加思索反應出
    來，發揮功能，以制伏逮捕歹徒。綜上上述證人之證言及綜
    合逮捕術之訓練目的，本院認為演練綜合逮捕術防範受訓學
    員受傷在於有鋪厚軟墊之訓練場地及學員熟練護身倒法為應
    注意之必要安全措施，至於以緩慢動作套招，並以手護住假
    想歹徒之脖子，當非正式示範演練攔手扣喉動作應注意之事
    項甚明。
  (二)被告於九十五年三月二十一日示範演練「攔手扣喉」動作要
    求告訴人擔任假想歹徒之事實經過如何，證人吳勝如、林家
    永、羅凱平、鍾祥鉦、林得銓、劉英廷等人之證言是否足以
    證明被告因未以手護住告訴人脖子後面致告訴人摔倒地面受
    傷：
  1.證人吳勝如雖證稱：「當時示範的動作是類似過肩摔的動作
    ，由被告將告訴人摔倒在地，但我不清楚力道大小，當時地
    上鋪著椰子床墊。摔完後，告訴人說他腰痛要休息，但他還
    是有自己起來，按著他就坐在旁邊休息。當時告訴人摔痛後
    ，我們就有人提議不要再做該動作，所以我們就改訓練其他
    動作，而告訴人在旁邊坐著看，訓練結束後，我們就離開了
    ，而告訴人也是自己走開。當天告訴人有說他腰痛，但他仍
    正常服勤，有站哨。」、「（當時是否因告訴人被摔痛，有
    人反應而換成其他動作？）我沒印象。」、「（當時告訴人
    有無跟被告說他會痛？）他是告訴我，但沒跟被告說。」（
    偵查卷第三十二、三十三頁）；證人林家永則證稱：「當時
    示範的動作是攔手扣喉的動作，是由被告將告訴人摔倒，但
    我不清楚力道的大小，當時地上鋪著椰子床墊，摔完後，告
    訴人有跟我說他腰痛，但他還是有自己起來，後來他就離開
    了，當時告訴人摔痛後，我們還有再練一下攔手扣的動作，
    然後才改訓練其他動作。」、「他仍正常服勤，有站哨。」
    、「（當時告訴人有無跟其他人說他不舒服的事？）我只記
    得他有跟盧思勤講，其他我不記得。」（偵查卷第三十四頁
    ）等語。
  2.證人羅凱平則證稱：「當時示範的動作是攔手扣喉的動作，
    是由被告將告訴人摔倒，力道有點大，當時地上鋪著椰子床
    墊」、「（為何覺得當時被告的力道有點重？）因為我們私
    下討論，大家覺得比較重，但我不知是否確實較重。」（偵
    查卷第三十五、三十六頁）；證人林得銓則證稱：「我知道
     他當天有受傷，但詳情我忘了。」（偵查卷二第五十八頁
    ），依渠等之證述，根本無法確認被告在當時示範動作時之
    力道是否有較平常演練為重之情，渠等所證僅係出猜測。證
    人鍾祥鉦則證稱：「（當天被告有無請告訴人做示範？）沒
    注意，因為當時我在值勤，後來他們練習的情形我也沒注意
    。」（偵查卷第三十六頁）；證人即當時擔任萬里安檢所副
    所長之劉英廷證稱：「當晚他（告訴人）有告訴我他在當日
    下午受訓時，被告將他摔得太用力，摔到他脊椎很疼痛，當
    時我問告訴人是否須看醫師，他說情況還好，等休假再看醫
    生，我也跟被告說訓練時要多注意，我有問他當日訓練狀況
    ，他說只是照平常的力道在摔。」（偵字第四四八二號卷第
    五十七頁）等語在卷。
  3.由上開證人之證述可知證人鍾祥鉦、劉英廷當天於案發時因
    事先離開現場，自無從證明被告當天與告訴人示範演練攔手
    扣喉動作時，究係如何受傷，是否因被告未以手護住告訴人
    脖子後面而倒地受傷，至於證人吳勝如、林家永、羅凱平雖
    均證稱被告有對告訴人示範演練攔手扣喉招式，在示範完後
    ，告訴人仍可起身走入隊伍，並未當場向被告表示有受傷，
    且嗣後告訴人仍有正常執行平常之勤務，僅於至醫院求診後
    有向部分證人告稱其有受到脊椎的傷害等情，至於依三位證
    人之證述，被告與告訴人當天示範演練攔手扣喉動作，將告
    訴人摔倒地面，是否曾示範慢動作套招，嗣後正式演練時所
    用之力道如何，是否係因被告未以手護住告訴人脖子而致告
    訴人受傷，並未有明確之指證，尚難執為被告於示範演練「
    攔手扣喉」攻防逮捕術，有何違反注意義務，而論處業務上
    過失傷害罪之餘地。
  (三)證人鄭凱文軍醫官之證言、國防醫學院三軍總醫院附設民眾
    診療服務處之診斷證明書、出院病歷摘要、門診病歷及行政
    院海岸巡防總局北部地區巡總局北部地區巡防局因公負傷證
    明書等，是否足以證明告訴人係因參與示範演練綜合逮捕術
    中「攔手扣喉」動作之假想歹徒時致摔倒地面受傷：
  1.被害人即告訴人甲○○受有第五腰椎椎弓解離併不穩定之傷
    害，雖經診斷為：腰胝椎關節退化，未伴有脊髓病變及筋膜
    炎之病症，固有國防醫學院三軍總醫院附設民眾診療服務處
    診斷證明書、三軍總醫院出院病歷摘要、海岸巡防總局北部
    地區巡防局因公負傷證明書在卷可稽。然第五腰椎解離滑脫
    症其發生原因不明，可能先天或外傷引起，而其後遺症即會
    漸漸滑脫而退化致神經壓迫症狀，且第五腰椎解離而致於第
    一薦椎上滑脫，是屬同一病症，不同嚴重程度，此病症可手
    術鋼釘內固定及骨融合治療，癒後效果良好，應無多大功能
    妨礙，此有九十六年二月十三日集達字第0960002552號國防
    醫學院三軍總醫函可稽，足見第五腰椎椎弓解離可能出於告
    訴人先天體質特殊無法承受一般訓練中所生之碰撞或由其它
    外傷所引發，復依三軍總醫院九十五年三月二十七日、四月
    十九日、四月二十一日之病歷表（偵查卷第十八頁至第二十
    頁)皆僅載及「腰胝椎關化、筋膜炎」，係直至九十五年五
    月二十四日後之門診病歷表方記載有「脊椎滑脫症」乙項病
    名，則依醫院所留之診療紀錄，在告訴人所指九十五年三月
    二十一日教學行為後以至九十五年四月二十一日間之醫療記
    載資料，從未提及告訴人有「脊椎滑脫症」或「第五腰椎解
    離滑脫症」之病情，參酌告訴人自承於案爭教學行為後尚能
    正常行動，並得正常服勤，無須休養，告訴人是否係因自身
    體質特異或於九十五年四月二十一日後又因其它身體碰撞，
    方導致其受有「第五腰椎解離滑脫症」之可能，則九十五年
    三月二十日之教學行為與九十五年四月二十一日以後之「脊
    椎滑脫症」或「第五腰椎解離滑脫症」間是否有因果關係，
    即非無疑。
  2.證人即擔任大隊部軍醫官鄭凱文於檢察官偵查時雖證稱：「
    告訴人於九十五年四月二十日時有來看診，告訴我他曾到三
    軍總醫院看過病，確定是椎弓解離，那時我才知道此事，當
    時我有看到告訴人背部疼痛，當時我有觸診，他的背部確會
    痛，至於受傷的原因，我是聽告訴人及其所長、副所長講的
    ，他們說是因三月間訓練時被告摔傷的。」；於原審時審理
    復結稱：「事發約一個月左右，告訴人那時已經去三總看完
    病，並拿診斷證明書過來證明腰椎受傷的事實，他找我時是
    因為三總醫師說要開刀，但開刀要經過部隊的軍醫運作開證
    明才可以，告訴人會受傷，據他說是在前一個月被告在教綜
    合逮捕術時受的傷．．．」等語。則證人係於九十五年四月
    二十日後方由告訴人口中或他人口中傳述得知告訴人係因被
    告訓練導致背部受傷乙情，按該名證人於案發時並未在場，
    所知事項皆由他人供聞知悉，則其所為供述顯難採為不利被
    告之論據。
  (四)被告於九十五年三月二日示範演練「攔手扣喉」動作，實施
    訓練活動時場地之防護措施如何，訓練場地安全防護措失之
    缺失是否為可歸責於被告之注意義務：
  1.訓練攻防逮捕術演練攔手扣喉招式之安全防護措施在於訓練
    場地須鋪較厚的軟床墊及受訓學員須熟練護身倒法以避免學
    員倒地受傷，已詳如前述。據證人即當時擔任萬里安檢所副
    所長之劉英廷證稱：「本來我及被告是在教導士兵擒拿術，
    後來接到電話，我回哨所。」、「（有無實際教導士兵擒拿
    術？）有。」、「此招式我有教過士兵，教導時我會用右手
    扶助對方脖子，將對方拌倒，再以右手撐住，讓對方慢慢倒
    地，平時訓練我們都只是套招，應不會受傷，但如果真的摔
    ，又沒安全措施例如鋪軟墊並以手保護對方脖子，就有可能
    受傷。」、「同時一般的受訓學員都會先學習護身倒法，以
    保護自己。」、「（有無教過告訴人護身倒法？）應該有，
    但我不確定，因為我是集體教學。」、「（案發時訓練場地
    誰指定？）我指定。」「（防護設施何人決定？）依慣例我
    們都是用椰子床墊，並未特別指定。」等語（偵查卷二第五
    十七、五十八頁）。則當時案爭示範動作之授課教官係證人
    劉英廷，其本應負責教授課程時全程在場，且部隊機關明知
    訓練攔手扣喉該招式有相當之危險性，卻於操練課程實施時
    ，臨時命被告授課演練，其即進所不再出現於操練場，已難
    認該負責授課教官對安全維護措施，已盡注意義務之能事。
  2.且查案發現場即實施教學活動之場地為一水泥，屬硬質地面
    ，且當時安檢所新搬出之防護墊為椰子墊，亦僅為單薄硬質
    地墊，此有先前偵訊時所提示之相關照片附卷可按。而攔手
    扣喉一式須掃腳令學員身體重量跌落防護墊上，故該招式演
    練之危險與否在於所實施訓練場地與防護材料之軟硬程度有
    重大關係，證人鍾祥鉦亦證稱萬里訓練場地僅鋪設椰子墊，
    受傷之機率很大，然據上開證人劉英廷所述，現場教學場地
    與防護墊皆為其所指定，並非被告所安排，被告僅係於負責
    教學之劉英廷指示下接手繼續訓練，故本案縱使告訴人係因
    攔手扣喉受訓受傷，其受傷原因亦可能係萬里安檢所關於場
    地訓練與防護材料指定之疏失，而關於學員是否有先教過護
    身倒法，據證人劉邦正證稱「我不確定，應該有‧‧‧」，
    然依證人林得銓於偵查中證稱「沒有教過學員護身倒法」（
    詳偵查卷第57、58頁），關於此部份因部隊機關訓練安全措
    施及訓練課程設計安排之失當，是否可歸責於被告之注意義
    務，應令受命教學之班長替頂賠償責任，即不無探求之餘地
    。
  (五)被告模擬示範演練「攔手扣喉」動作，是否屬依上級公務員
    命令之職務上行為：
    按刑法第二十一條明定「依法令之行為，不罰。依所屬上級
    公務員命令之職務上行為，不罰。但明知命令違法者，不在
    此限」。查被告於本案所指案發時間係服兵役依國家任命任
    職下士班長負責防禦術之教學操練，告訴人當時為部隊中之
    兵員，依法負有學習操練之義務，設若告訴人確實係於操演
    中受傷，因演練之行為乃被告依法令受上級指示所執行之職
    務行為，依上開法律明文所定係屬不罰之行為，且被告於從
    事教學演練時，非僅對於告訴人一人而已，當時有多名兵員
    皆一併接受操演，被告與告訴人間並無恩怨或磨擦，委無對
    於告訴人為差別待遇之可能，且於教學時於地上所鋪設防護
    墊，其他學員皆未受傷，而任何之行為皆存有或然之風險，
    如一旦發生，即強令行為人須就如此難以預見與注意之風險
    負責，實屬過苛。況關於國軍戰技防禦術之學習皆由學長帶
    領學員藉由人對人之演練方能完成，任何戰技之傳承，亦皆
    由此種軍中制度才得貫徹，在教學過程中，皆存在或然之風
    險，如不幸確實因而受傷，若動輒論究負責依法令從事教學
    演練之人，則負責戰技傳承之人何其無辜！按被告亦是如此
    接受教學演練，不過依教官之命令指示將所學得技術再予傳
    演予其他士兵而已，被告就所屬上級公務員命令職務上之訓
    練行為，縱造成告訴人受傷，其行為亦屬不罰。
六、綜上所述，依上開相關證人之證述，僅能證明被告與告訴人
    於示範攔手扣喉之招式後，告訴人有向部分證人提及背部有
    受傷，然無法證明係戰技演練後，即當場受有脊椎之傷害，
    縱認告訴人於演練後有背部疼痛之反應，亦難認被告有何違
    反注意義務，遽認被告有何過失傷害責任之可言。本件告訴
    人之脊椎損傷如確係因九十五年三月二十一日在軍中受訓之
    訓練行為所受傷，因可歸責於公務員或訓練場地沒防護器材
    及訓練課程設計之缺失，為是否可循國家賠償程序求償之問
    題。
七、撤銷原審判決之理由：
  (一)按犯罪事實應依證據認定之，無證據不得認定犯罪事實，刑
    事訴訟法第一百五十四條第二項定有明文。是以，認定不利
    於被告之事實須依積極證據，苟積極證據不足為不利於被告
    事實之認定時，即應為有利於被告之認定（最高法院三十年
    台上字第八一六號判例意旨參看），如未能發現相當證據，
    或證據不足以證明，自不能以推測或擬制之方法，為裁判基
    礎（最高法院四十年台上字第八十六號判例意旨參看）。此
    所謂認定犯罪事實所憑之證據，雖不以直接證據為限，間接
    證據亦包括在內，然而無論直接或間接證據，其為訴訟上之
    證明，須於通常一般之人均不致有所懷疑，而得確信其為真
    實之程度者，始得據為有罪之認定（最高法院七十六年台上
    字第四九八六號判例意旨參看）。再告訴人之告訴，本以使
    被告受刑事訴追為目的，故其陳述是否與事實相符，自應調
    查其他證據，以資審認，苟其所為攻擊之詞，尚有瑕疵，則
    在此瑕疵未予究明以前，即不能遽採為斷罪之基礎（最高法
    院六十九年台上字第一五三一號判例參照）。
  (二)本件公訴人起訴所引用之證據均不足以證明被告之犯行，此
    外，復查無其他具體證據足資證明被告有何過失傷害之犯行
    。原審未詳勾稽，遽對被告論罪科刑，容有未洽。檢察官上
    訴指摘原判決量刑過輕，並無可採；被告上訴否認犯罪，指
    摘原判決不當，則有理由，自應由本院將原判決予以撤銷，
    改諭知被告無罪之判決。
八、適用之法律：刑事訴訟法第三百六十九條第一項前段、第三
    百六十四條、第三百零一條第一項。
本案經檢察官吳慧蘭到庭執行職務。
中　　華　　民　　國　　96　　年　　6 　　月　　11　　日
　　　　　　　　　刑事第五庭  審判長法　官  吳  敦
　　　　　　　　　　　　　　　　　  法　官  陳祐治
　　　　　　　　　　　　　　　　　  法　官  吳啟民
以上正本證明與原本無異。
不得上訴。
                                    書記官  江采廷
中　　華　　民　　國　　96　　年　　6 　　月　　14　　日
